臺灣臺中地方法院刑事判決　　　　　　　96年度易字第3710號
公　訴　人　臺灣臺中地方法院檢察署檢察官
被　　　告　丙○○
　　　　　　　　　　國民
選任辯護人　汪紹銘律師
被　　　告　丁○○
　　　　　　　　　　國民
上列被告因背信等案件，經檢察官提起公訴（九十六年度偵字第
三九五號），本院判決如下：
    主    文
丙○○、丁○○均無罪。
    理    由
一、公訴意旨略以：
  (一)被告丁○○與告訴人甲○○乃夫妻關係，二人感情不睦，分
    居已近兩年。緣告訴人甲○○於民國九十五年四月間得知被
    告丁○○欲將二人同居時所居住之登記於被告丁○○名下之
    位於臺中縣大里市○○街七十九號之房屋（含基地，下稱系
    爭房地）出售，然因彼此感情交惡，告訴人甲○○乃於民國
    （下同）九十五年四月初委託被告丙○○出面，以被告丙○○之名義向被告丁○○購買系爭房地，並約定系爭房地於過
    戶登記至丙○○名下後，應即辦理移轉登記至告訴人甲○○
    所指定之案外人張麗華名下，告訴人甲○○並於九十五年四
    月三日交付新台幣（下同）三十萬元予被告丙○○作為向被
    告丁○○購買系爭房地之訂金。被告丙○○旋即於九十五年
    四月三日當天與被告丁○○就系爭房地完成買賣契約之簽約
    手續，並簽立如附件一所示之不動產買賣契約書。嗣告訴人
    甲○○為規範其與被告丙○○間就購買系爭房地之權利義務
    ，乃於九十五年四月十一日與被告丙○○簽立如附件二所示
    之協議書，約定丙○○應於辦理受讓系爭房地過戶之同時，
    備齊交付再過戶予張麗華所需之相關文件資料給告訴人甲○○指定之代書，且被告丙○○依約有義務全力配合及聽從甲○○之指示辦理有關本件系爭房地買賣及過戶事宜，而告訴
    人甲○○則同意於被告丙○○將系爭房地過戶予案外人張麗
    華時，以本件買賣價金之百分之五作為被告丙○○之報酬。
  (二)然被告丁○○於九十五年四月十一、十二日間，透過告訴人
    甲○○所委任之代書己○○處，知悉本件買賣實際上係告訴
    人委託丙○○向其購買，乃無意出售系爭房地，惟為阻撓告
    訴人甲○○逕將房屋移轉登記予他人，並能繼續獲得告訴人
    甲○○所繳納之款項，竟基於意圖為自己不法利益之詐欺犯
    意，仍虛偽表示願意與被告丙○○繼續履行系爭買賣契約。
    嗣告訴人甲○○為求上開買賣契約之履行，乃於九十五年四
    月十四日交付一百萬元之即期支票予被告丙○○作為支付買
    賣系爭房地之第一期款，被告丙○○則據此與被告丁○○約
    定於九十五年四月十四日當天交付該筆款項。至九十五年四
    月十四日當天，被告丁○○一方面同意收受該支票，一方面
    則要求被告丙○○同意更改系爭買賣契約之內容。而被告丙○○雖知如附件一所示之不動產買賣契約第條明訂，買賣
    系爭房地之尾款給付時間乃以銀行支付貸款（扣除系爭房屋
    原有之貸款金額）且所有權移轉登記完成並交屋時為據（亦
    即該給付尾款之時間並未確定）；另同買賣契約第玖條復明
    訂「雙方約定登記權利人由甲（指告訴人甲○○）自由指定
    而乙（指被告丙○○）不得異議。」，竟罔顧及此，為順利
    取得告訴人甲○○所承諾之佣金，並意圖損害告訴人甲○○
    之利益，而基於背信之犯意，擅自與被告丁○○約定刪除原
    買賣契約第玖條之規定，且增加契約附款：「貳、‧‧‧‧
    於甲方（即被告丙○○）未完全付清價款前，甲方不得移轉
    予第三人。‧‧‧‧肆、甲方應於民國九十五年五月七日前
    付清尾款。」（詳附件三所示之修改後之不動產買賣契約書
    ）；復未依協議將辦理系爭房地過戶登記予張麗華之資料交
    付告訴人甲○○所指定之代書己○○，全然不顧原合約之所
    以約定於移轉所有權登記完畢及交付為給付尾款之條件，係
    為免出賣人再予處分買賣標的物，及為防出賣人放任買賣標
    的物遭受查封而不理，以牽制出賣人出面解決處理，並避免
    在未取得所有權前，即有付款之義務，以便順利完成買賣而
    取得所有權之旨意而為違背其任務之行為。而被告丁○○則
    以此等更改契約內容之詐術取得告訴人甲○○所交付之一百
    萬元支票。
  (三)嗣被告丁○○於九十五年四月十四日自被告丙○○處收受上
    開一百萬元之即期支票後，即故意不向新光商業銀行繳納其
    原辦理之小額汽車貸款，並向銀行表示拒絕告訴人甲○○之
    代償，而任由銀行將系爭房地於九十五年四月十八日假扣押
    查封，並進而拍賣，使本件買賣無法順利完成過戶。而被告
    丙○○對此遭查封無法過戶之情事，非但未促請被告丁○○
    處理，反而來函請甲○○於九十五年五月七日前付清尾款，
    丁○○則因而詐得一百三十萬元之不法財物得逞。
  (四)因認被告丙○○所為，係犯刑法第三百四十二條第一項之背
    信罪嫌，而被告丁○○則係犯刑法第三百三十九條第一項之
    詐欺取財罪嫌。（原起訴認被告二人共犯詐欺、背信罪嫌，
    惟業經公訴檢察官於本院準備程序中當庭變更犯罪事實及起
    訴法條如上所述。）
二、按犯罪事實應依證據認定之，無證據不得認定其犯罪事實；
    又不能證明被告犯罪者，應諭知無罪之判決，刑事訴訟法第
    一百五十四條第二項、第三百零一條第一項分別定有明文；
    而認定不利於被告之事實，須依積極證據，苟積極證據不足
    為不利於被告事實之認定時，即應為有利於被告之認定，更
    不必有何有利之證據；又事實之認定，應憑證據，如未能發
    現相當證據，或證據不足以證明，自不能以推測或擬制之方
    法，以為裁判之基礎，最高法院分別著有三十年上字第八一
    六號、四十年臺上字第八六號判例可資參照。次按告訴人之
    告訴，係以使被告受刑事訴追為目的，是其陳述是否與事實
    相符，仍應調查其他證據以資審認，最高法院五十二年臺上
    字第一三００號判例亦可資參照。另刑事訴訟法第一百六十
    一條已於九十一年二月八日修正公布，修正後同條第一項規
    定：檢察官就被告犯罪事實，應負舉證責任，並指出證明之
    方法。因此，檢察官對於起訴之犯罪事實，應負提出證據及
    說服之實質舉證責任。倘其所提出之證據，不足為被告有罪
    之積極證明，或其指出證明之方法，無從說服法官以形成被
    告有罪之心證，基於無罪推定之原則，自應為被告無罪判決
    之諭知，亦有最高法院九十二年度台上字第一二八號判例可
    資參照。
三、本件檢察官認被告丙○○、丁○○分別涉有上開背信、詐欺
    之罪嫌，無非係以被告丙○○、丁○○之供述以及告訴人甲○○之指述、證人己○○、戊○○之證述、原不動產買賣契
    約書、協議書、支票簽收書、修改後之不動產買賣契約書、
    土地登記謄本、律師催告函、銀行催告書，申請代繳貸款書
    、系爭房屋拍賣金額計算書分配表等為據。訊據被告丙○○
    固不否認受告訴人甲○○之委託，而與被告丁○○就系爭房
    地訂立買賣契約，復於九十五年四月十一日與告訴人甲○○
    簽立如附件二所示之協議書，並分別於九十五年四月三日、
    四月十四日自告訴人甲○○處收受現金三十萬元、支票一百
    萬元再轉交予被告丁○○，以及於九十五年四月十四日當天
    ，於未事先告知告訴人甲○○之情形下，同意被告丁○○將
    系爭房地之買賣契約為如附件三所示之增刪等節，惟堅決否
    認有何背信之犯行，辯稱：刪除原契約第玖條是因為認為告
    訴人甲○○原本即與伊約定，系爭房地先移轉至伊名下再轉
    給案外人張麗華，所以刪除該條約定對告訴人甲○○並無影
    響；至於增列附款四、之確切給付尾款的時間，則是在詢問
    被告丁○○所委請之代書林瑞德有關辦理貸款、移轉系爭房
    地登記事項等事宜所需之時程後所訂定，亦無減損或影響告
    訴人甲○○之利益，因此才答應就系爭房地買賣契約為上述
    之增刪。此外，伊也在九十五年四月十四日取得辦理移轉登
    記之相關文件後，即刻轉交予告訴人甲○○所委託之代書己○○，並非如告訴人甲○○所指述之未將辦理過戶登記資料
    交給代書己○○。至系爭房地之所以最後未能辦理移轉登記
    完畢，是因為被告丁○○積欠銀行車貸無力清償，故系爭房
    地遭銀行聲請假扣押而無法辦理過戶成功，與伊無涉，伊沒
    有背信之犯行及故意等語。另訊據被告丁○○亦坦認與被告
    丙○○訂立系爭房地之買賣契約，並因而收受現金三十萬元
    及一百萬元之支票（嗣後經提示有兌現）做為房屋屋款之一
    部分，嗣後因為系爭房屋遭銀行假扣押終至拍賣，因而未能
    順利完成契約之履行等情，惟辯稱：伊真的沒有詐欺取財之
    犯行，原本伊不曉得是告訴人甲○○要購買系爭房地，雖然
    曾經有疑慮，但是經過一再追問被告丙○○究竟是否自己要
    買房子，而被告丙○○亦一再保證是自己要購屋，所以最後
    還是選擇相信被告丙○○，但是因為被告丙○○於九十五年
    四月十四日當天遲延交付該一百萬元，直到傍晚才聯絡說要
    給錢，伊心裡擔心最後拿不到尾款，所以才與被告丙○○約
    在廖志祥律師事務所碰面，最後並在廖志祥律師之協助下，
    將系爭契約做如附件三所示之增補，一方面是害怕一旦將房
    地過戶登記資料交給被告丙○○，而被告丙○○又即刻將之
    移轉登記予另一無資力之人之名下，將來會求償無門，另一
    方面則是為了確認收到尾款的時間，才會要求尾款要在九十
    五年五月七日前付清。伊也在收受一百萬元支票之同時，將
    辦理系爭房地過戶移轉登記之資料悉數交付予被告丙○○，
    絕對沒有不履行契約之意圖，實在是因為伊無力支付車貸導
    致系爭房地遭銀行假扣押、拍賣，才無法完成買賣契約之履
    行，伊真的沒有詐欺之行為與故意等語。
四、經查：本件被告丙○○確實係於九十五年四月初受告訴人甲○○之託，前往與被告丁○○就系爭房地訂立買賣契約（內
    容如附件一所示），嗣告訴人甲○○於九十五年四月十一日
    與被告丙○○簽立協議書（內容如附件二所示），要求被告
    丙○○有守密及協助完成辦理系爭房地過戶予案外人張麗華
    之義務；而被告丁○○則分別於九十五年四月三日、四月十
    四日收受被告丙○○所交付之現金三十萬元、支票一百萬元
    ，嗣並於九十五年四月十四日與被告丙○○達成協議增刪系
    爭房地買賣契約之條款（增刪結果如附件三所示），並於同
    日將系爭房地過戶移轉登記資料悉數交付予被告丙○○等節
    ；以及系爭房地最後確實因被告丁○○無力清償車貸，又拒
    絕告訴人甲○○代償，終遭新光商業銀行查封拍賣予他人，
    至系爭契約陷於無法履行之狀態等情，業據告訴人甲○○指
    述明確，亦經被告丙○○、丁○○坦認在卷，復據證人己○○、戊○○、廖志祥於偵查、本院審理時到庭結證明確，並
    有不動產買賣契約書、協議書、支票簽收書、增刪後之不動
    產買賣契約書、土地登記謄本，申請代繳貸款書、本院九十
    五年度執全二字第一七五六號假扣押命令、本院九十五年度
    執字第五０二九四號拍賣公告（包括第一次拍賣及第二次拍
    賣）、本院民事執行處強制執行金額計算書分配表、分配結
    果彙總表等在卷可稽，堪信為真實。
五、本院得心證之理由：
  (一)被告丙○○不構成背信罪：
  1.按刑法第三百四十二條第一項之背信罪，係以為他人處理事
    務，意圖為自己或第三人不法利益或損害本人之利益，而故
    為違背其任務之行為，致生損害於本人之財產或其他利益為
    構成要件。而背信罪之特質雖在為他人處理事務而違背其任
    務，惟其結果則置重於本人之財產或其他利益之受損害，故
    為侵害財產權之犯罪；是以本罪之構成，須以損害於本人之
    財產或其他利益為結果要件，最高法院七十二年度台上字第
    一八六四號、七十八年度台上字第一八八號分別著有判決可
    資參照。再者，背信罪之成立，以有取得不法利益或損害本
    人利益之意圖為必要，若無此意圖，即屬缺乏意思要件，縱
    有違背任務之行為，並致生損害於本人之財產或其他利益，
    亦難律以本條之罪，最高法院三十年上字第一二一０號判例
    、六十九年度台上字第三七五二號判決可資查考。是足見背
    信罪為目的犯及結果犯，以意圖為自己或第三人不法之利益
    或損害本人之利益並以致生損害於本人之財產或其他利益為
    要件；若因缺乏犯罪意思要件，即難律以本條之罪（最高法
    院七十一年度台上字第四一四七號判決亦足資參照）。
  2.查本件被告丙○○受告訴人甲○○之託，約定由被告丙○○
    出面向被告丁○○購買系爭房地，並於系爭房地過戶登記至
    被告丙○○名下時，即刻將之移轉登記予告訴人所指定之案
    外人張麗華或所指定之人一節，有如附件一、附件二所示之
    契約書及協議書在卷可稽，復為告訴人甲○○及被告丙○○
    所不爭執，且與告訴人甲○○為防免被告丁○○知悉該房地
    係其欲購買，故而委託被告丙○○出面，並要求被告丙○○
    保密之客觀事實相符，堪認為真實。是依照告訴人甲○○與
    被告丙○○間約定之本旨，系爭房地之移轉登記必須經過兩
    手，第一係自被告丁○○名下移轉登記至被告丙○○名下，
    第二則係自被告丙○○名下移轉登記至告訴人甲○○所指定
    之案外人張麗華或第三人，應屬至明。則縱被告丙○○未經
    告知告訴人甲○○，即同意被告丁○○刪除系爭房地買賣契
    約第九條：「雙方約定登記權利人由甲自由指定而乙不得異
    議。」之約定，最後導致告訴人無法跳過移轉登記至被告丙○○名下之手續而逕行將系爭房地登記予案外人張麗華所其
    所指定之人，客觀上亦無損於告訴人依其與被告丙○○間委
    託契約之本旨所生之權利，蓋依上開約定內容可知，告訴人
    甲○○本無意逕行將系爭房地移轉至案外人張麗華或其所指
    定之人之名下，此舉當係為避免被告丁○○透過任何蛛絲馬
    跡而發現系爭房地係告訴人甲○○所欲購買而為。嗣告訴人
    甲○○或因代書己○○對於節省過戶登記費用之說明而改變
    心意，欲將系爭房地逕行登記至該案外人張麗華名下，惟被
    告丙○○自始至終均否認曾於交付一百萬元支票予被告丁○○之前，受告訴人甲○○之告知，表示系爭房地移轉方式將
    有所變更一事，而告訴人甲○○亦未曾舉證說明其確實曾於
    九十五年四月十四日當天或之前告知被告丙○○，欲將系爭
    房地直接移轉至案外人張麗華或其指定之人之名下。而證人
    己○○復於本院民事庭九十五年度訴字第二八九五號於九十
    六年三月六日到庭結證：「我是在四月十四日當天告知丙○○直接辦理過戶給張麗華。」等語，堪信被告丙○○此處所
    辯屬實。是被告丙○○在未曾親受委任人甲○○之告知情形
    下，將系爭房地買賣契約之第九條刪除，客觀上並無損害告
    訴人甲○○利益之情形，亦無何違背其委託任務之行為，應
    屬甚明。
  3.又如上所述，被告丙○○固有未經告訴人甲○○同意，即同
    意被告丁○○於原買賣契約中增訂附款肆、「甲方（即指買
    受人之被告丙○○）應於民國九十五年五月七日前付清尾款
    」，而將給付尾款之日期明確化之行為。惟考原買賣契約中
    第條載明尾款之給付時間：「土地及建物所有權移轉完成
    ，同時辦理銀行貸款作為支付本次應付款，但須扣除乙方原
    貸款金額，並同時交付，乙方（指被告丁○○）原放置該房
    屋內之物品需全部清除。」，該約定中雖未明確指明買受人
    應於何年何月何日交付尾款，惟依其條文內容本旨可知，當
    係約定承買人應於銀行貸款辦妥，而出賣人配合並完成土地
    及建物所有權移轉登記之同時，即應交付尾款。而證人林瑞
    德曾於本院民事庭九十六年三月六日到庭結證稱：「（法官
    問：五月七日付款的時間如何約定出來？）要看辦移轉的時
    間而定，我說移轉的時間約一個月左右。但後來減縮到三週
    。」等語明確，核與證人廖志祥律師於本院九十六年十月二
    十三日審理時到庭結證稱：「（審判長問：系爭契約的附款
    之訂立，請說明？）……，至於附款肆，是丙○○與丁○○
    當場協商尾款給付時間因為當時有徵詢在場代書的意見，表
    示辦理土地過戶需要的時間。」、「（受命法官問：原來契
    約中沒有訂立確切的尾款給付時間，為何當時他們要協商一
    個確定的時間？）因為一方面是丁○○急著要用錢，另一方
    面，丁○○也急著要出國，希望事情盡快解決，才訂出這樣
    的時間。」等語相符。是則被告丙○○參考當天在場代書林
    瑞德對於辦理貸款、過戶移轉登記時程之經驗，而透過廖志
    祥律師之協助，與被告丁○○約定一並非不合理之交付尾款
    之時間（從九十五年四月十四日至九十五年五月七日，共約
    三週。），且與一般契約所定之同時履行抗辯並無何違背之
    處，則告訴人甲○○仍得於辦理貸款完成之際，同時受讓系
    爭房地所有權，應屬至明，此處要無告訴人甲○○所指稱之
    有遭致在房屋未辦理過戶完畢之前即應給付尾款之危險。本
    件除非告訴人甲○○本無給付尾款之履約真意，否則實難謂
    被告丙○○此舉有何違背其與告訴人甲○○間契約之本旨而
    致告訴人甲○○受有財產上損害之不利益之情形。
  4.況查，本件被告丙○○於增刪原系爭買賣契約之同時，復增
    列附款、「於甲方（指被告丙○○）付清尾款新臺幣貳佰
    玖拾捌萬元前，甲方應出俱同額本票交付乙方供擔保，待甲
    方付清上開尾款後，乙方始返還該本票。」，並當場簽發本
    人名義之票面金額二百九十八萬元之本票交付被告丁○○，
    有增修條款、本票影本在卷可稽。果被告丙○○欲損害告訴
    人甲○○之利益，實無自找麻煩而開立自己名義之本票，以
    增加自己受他人追償風險之必要。由此益徵被告丙○○為上
    開條文之增刪，並無何損害告訴人甲○○利益之主觀上不法
    意圖。
  5.至於公訴人雖指稱，被告丙○○未依協議將應過戶予案外人
    張麗華之資料交付予代書己○○，亦有違背與告訴人甲○○
    間所約定之應配合辦理所有權移轉登記完成之義務。惟查，
    證人己○○固於本院民事庭九十六年三月六日到庭結證稱：
    「四月十四日丙○○只有給我駕照、身分證正面影本，還有
    缺丙○○、張麗華的買賣契約書、過戶申請書、公定契約書
    、土地增值稅申報書、契稅申報書、印鑑證明、身分證影本
    ，……。」等語，惟證人己○○於本院九十六年十月二十三
    日到庭結證稱：「（檢察官問：你本來要過戶給張麗華，但
    是丙○○沒有把文件拿出來，所以沒有過戶成功？）是因為
    系爭房屋被查封，所以沒有辦法過戶。不是因為丙○○沒有
    把文件拿出來。」，且考證人己○○於本院民事庭為前開證
    述時亦稱：「所以我就直接將系爭不動產直接過戶給張麗華
    ，因為丙○○沒有提供資料，所以丙○○將過戶資料拿給丁○○蓋章的，資料就是寫張麗華的。」等語（此段即前七行
    「……」處之具體內容），以及證人林瑞德於本院民事庭九
    十六年三月六日具結證述：當天支票拿了、本票開立，蓋完
    過戶文件印章後，丁○○將移轉資料交出來，後來去給楊代
    書那裡，他有將身分證交給楊代書影印，印鑑證明約定週一
    再交楊代書。」等語可知，被告丙○○縱未完成與案外人張
    麗華簽訂買賣契約之相關手續，惟業已陸續交付足供告訴人
    甲○○方面辦理系爭房地移轉登記至案外人張麗華名下之相
    關過戶登記資料，否則證人己○○自無得以在九十五年四月
    二十五日送件欲辦理將系爭房地移轉登記至案外人張麗華名
    下之理。由此可見，被告丙○○就交付過戶移轉登記資料部
    分，縱有未能依約完成與案外人張麗華間簽約之情形，然而
    其既已交付足供告訴人方面辦理移轉登記事宜之資料（姑不
    論此更符合告訴人甲○○後來欲將系爭房地逕行移轉登記予
    案外人張麗華以節省二次移轉手續費用之真意），則被告丙○○此處所為，亦難認有何該當於背信罪之構成要件。公訴
    人此處所指，亦顯有證據欠缺之處。
  6.是綜前所述，被告丙○○上開經公訴人起訴認係構成背信罪
    之行為，或於實際上無損害告訴人甲○○利益之情形，或於
    主觀上無何為自己不法所有或意圖損害告訴人甲○○之犯意
    ，顯然與刑法第三百四十二條第一項之構成要件相違背，此
    外，公訴人復未指出其他被告丙○○涉犯背信罪犯嫌之積極
    證據，本院實難就此逕以該罪相繩，應屬明確。
(二)被告丁○○不構成詐欺取財罪：
  1.按「刑法第三百三十九條第一項之詐欺罪，必須行為人自始
    即基於不法所有之意圖，以詐術使人交付財物，始能構成，
    所謂以詐術使人交付，必須被詐欺人因其詐術而陷於錯誤，
    若其所用方法，不能認為詐術，亦不致使人陷於錯誤，即不
    構成該罪，最高法院四十六年台上字第二六０號著有判例。
    至於民事債務當事人間，若有未依債務本旨履行給付之情形
    ，在一般社會經驗而言，原因非一；其因不可歸責之事由無
    法給付，或因合法得對抗他造主張抗辯而拒絕給付，甚至債
    之關係成立後，始行惡意遲延給付，皆有可能，非必出於自
    始無意給付之詐欺犯罪一端。縱令是出於惡意不為履行，苟
    無足以證明其在債之關係發生時，自始即具有不法所有意圖
    之積極證據，亦僅能令負民事之遲延給付責任，依刑事訴訟
    法第一百五十四條之規定，尚不得據此債信違反之客觀事態
    ，而推定債務人原有詐欺取財或詐欺得利之犯意。而刑事被
    告依法不負自證無罪之義務，故在別無積極證據之情形下，
    自難違反刑事訴訟法第一百五十四條之規定，以被告單純債
    務不履行之狀態，推定被告自始即有不法所有之意圖而施用
    詐術。
  2.本件被告丁○○確實於收受告訴人甲○○託被告丙○○轉交
    一百萬元支票之同時，要求被告丙○○將原買賣契約更動如
    附件三所示（內容均詳如上述），嗣其名下之系爭房地亦確
    實因其無力繳納車貸，復因被告丁○○拒絕告訴人甲○○方
    面之代償，終遭新光商業銀行查封、拍賣，致買受人之一方
    無論是被告丙○○或告訴人甲○○均無法就系爭房地辦理過
    戶移轉登記等節，故被告丁○○就系爭契約確實陷於未依債
    之本旨履行給付之情形，業如前述。惟揆諸前開說明可知，
    此等至履約之後階段陷於不能給付原因之發生有多種，非必
    僅出於詐欺犯罪之一端，仍應依客觀事態認定其行為是否該
    當於詐欺取財罪之構成要件。是本件此處之爭點即在於：被
    告丁○○要求被告丙○○為契約之增刪並收受一百萬元支票
    之行為，是否該當於詐術之施行，且有無詐欺取財之犯意；
    以及被告丁○○事後因無力支付車貸，又拒絕告訴人甲○○
    之代償，導致系爭房地遭拍賣而無法依約辦理過戶移轉登記
    之所為，是否具有詐欺取財之犯意。經查：
    (1)系爭買賣契約之增刪，乃被告丁○○及丙○○透過證人廖
      志祥律師、林瑞德代書之協助、見證，雙方達成增刪合意
      而為，業如前所述。而之所以刪除該第九條條文，乃係因
      考量被告丁○○能否順利取得尾款始有以致之等情，亦據
      證人廖志祥律師於本院審理時到庭結證明確。參酌系爭買
      賣契約第肆條本即約定，出賣人於尚未收受全數價金之九
      十五年四月十四日，即需至代書事務所履行訂立公定買賣
      契約，並將本件產權移轉登記所需之文件均交由買受人辦
      理移轉登記及銀行貸款，則該等「雙方約定登記權利人由
      甲自由指定而乙不得異議」條文之刪除，係為保障出賣人
      即被告丁○○不至於在尚未收受款項完畢之前，因買受人
      逕將系爭房地移轉至第三人名下，嗣後買受人方面因無資
      力繼續完成尾款之支付而名下又無何財產可供擔保之情況
      ，應屬符合常情。又被告丁○○固要求被告丙○○承諾確
      切之給付尾款時間，而簽訂附款肆、「甲方應於民國九十
      五年五月七日前付清尾款」，惟該等時程之確認亦係透過
      專業代書之意見並斟酌雙方原本約定給付尾款之時間係在
      貸款辦畢之時而定，並無何不合常情之處等節，亦如上所
      述。況揆諸上開契約增刪之情節及內容，所刪除之第九條
      及增定附款第肆條，並無損於告訴人甲○○依其與被告丙○○間依契約本旨所生之利益，亦如前所述，則被告丁○○於被告丙○○同意為上開增刪後，依據買賣契約之約定
      而收受被告丙○○所交付之一百萬元支票，要難謂有何施
      用詐術之情節。
    (2)至告訴人甲○○固一再指稱被告丁○○早於九十五年四月
      十四日收受一百萬元支票之前，即已知悉系爭房地之真正
      購買人為告訴人甲○○而無意出售系爭房地云云，並以證
      人己○○於本院民事庭審理時到庭結證內容為其論述之依
      據。惟被告丁○○堅稱：是直到銀行告訴我有人要代償時
      ，才曉得原來是告訴人甲○○欲承購等語。經查，該證人
      己○○於本院審理時到庭結證原係稱：「……我就在十一
      至十三日打電話給丁○○，跟她講說房子要直接登記給張
      麗華，但是他知道這回事，卻沒有表示意見……」、「（
      檢察官問：你那時打電話給丁○○，你當時講的內容，請
      重複仔細複述？）我說：『妳在大里的房地要出賣的事情
      現在由我辦理，買受人的名義，要直接登記給張麗華不是
      丙○○，一百萬元的價金已經準備好要交付給妳，妳要將
      過戶的證件及印章準備好。』，但是我沒有說是誰出錢要
      買的，丁○○都沈默沒有表示意見。」、「（檢察官問：
      在過程中，妳都沒有提到是受甲○○及張麗華之委託處理
      本件買賣嗎？）我沒有講。」等語，經檢察官當庭提示其
      於本院民事庭作證內容後則改稱：「我有時候記憶有點模
      糊，因為我與甲○○、丁○○很熟，我認為丁○○知道是
      我在處理這件事情時，就應該知道是甲○○要買這棟房子
      ，我只覺得他們應該會知道是甲○○要買。」、「（檢察
      官問：那時你打電話給丁○○，她有無質問你本來是林代
      書（瑞德）辦的，現在為何變成是你處理？）沒有。（後
      改稱：）有。我說是因為張麗華拜託我的，因為甲○○與
      丁○○關係不好，所以我講話時，都盡量避免提到甲○○
      ，因為張麗華與甲○○在同一間工廠一起工作，所以我認
      為提到是張麗華要成為登記名義人，丁○○就應該知道，
      是甲○○要買這棟房屋。」等語，則其先後於本院民事庭
      及本件審理作證時所述顯有矛盾之處，究應以何者為真，
      實有探究之必要。查本件告訴人甲○○不自行出面購買系
      爭房地，反而透過被告丙○○前往締約之迂迴方式，復與
      被告丙○○訂立保密協議（參附件二協議書第八條所示）
      ，要求被告丙○○不得洩漏真正購買者之身分，顯然不欲
      被告丁○○知悉此事，以免遭拒而無法順利承購該屋，業
      如前述，況徵諸證人己○○於本院審理時乃結證稱：「（
      審判長問：甲○○有無告訴你不要告訴丁○○，是他要買
      房子？）他有告訴我，但我認為丁○○一定知道甲○○要
      買。」等語，此實與告訴人之心態相符合而可堪採認。顯
      見告訴人甲○○於整個締約過程中皆小心翼翼地防免被告
      丁○○知悉詳情，顯然無任令證人己○○自行前往告知被
      告丁○○詳情之可能。（故本院認證人己○○於本件審理
      時所證述之內容，其真實性實較諸其於本院民事庭審理時
      所述接近客觀之事實而堪為採信。）況證人己○○經本院
      受命法官問：「既然知道甲○○告訴你不要告訴丁○○，
      你又認為只要你一出面丁○○，就應該要知道是甲○○要
      買房子，為何還要打電話給丁○○講這件事？」時，答非
      所問地證稱：「在當時沒有人會知道後來會發生這些事。
      」，果其確實有告知被告丁○○關於本件係告訴人甲○○
      所欲承購，要無於本院審理中支吾其詞之理。是本院因而
      認證人己○○並未告知被告丁○○關於告訴人甲○○欲承
      購系爭房地之事。至於證人己○○固稱：我認為是我出面
      ，丁○○就應該知道是甲○○要買屋等語，惟證人己○○
      於本院審理中承認其任職專業代書多年，是其客戶群必定
      相當眾多，則縱被告丁○○與之認識，亦非代表由證人己○○出面處理過戶事宜者，即係受告訴人甲○○所託，證
      人己○○此處所稱，顯然係個人臆測推斷之詞，不足為採
      。且縱如證人己○○於本院審理時所述，曾經告知被告丁○○是受案外人張麗華之委託而承購系爭房屋，惟被告丁○○於當時雖知道告訴人甲○○有較為親近之女性友人，
      但並不知道該女性友人之姓名為何一節，亦據告訴人甲○○於本院審理時當庭陳明在卷，則被告丁○○亦無從因而
      得知或確信係被告甲○○欲承購系爭房地，應屬明確。而
      告訴人甲○○除此之外，亦未提出其他積極證據足資認定
      被告丁○○於收受該一百萬元支票時，具有不履行約定卻
      仍收取款項之詐欺取財犯意，是此部分之指述自不得據為
      認定被告丁○○有詐欺犯行之依據。
    (3)又系爭房地固然係因被告丁○○未繳交車貸，復拒絕告訴
      人甲○○之代償而慘遭拍賣確定，惟揆諸上開最高法院判
      例要旨，亦難遽行推認被告丁○○此舉係出於詐欺取財之
      不法所有意圖。況被告丁○○係早自九十五年一月十七日
      起即系爭房地買賣契約成立之前，即未繳付車貸款項，經
      新光商業銀行通知處理，嗣聲請假扣押後並取得執行名義
      ，而法院係在九十五年四月十七日發函囑託查封，並於九
      十五年五月十日到現場執行查封，當天曾告知被告丁○○
      ，表示二、三天前有人表示欲代償，然遭被告丁○○所拒
      之事，業據證人戊○○即新光商業銀行車貸承辦人於本院
      審理時到庭結證明確。是被告丁○○並非於簽訂系爭買賣
      契約後，始故意不繳納車貸，且本件車輛貸款有伴隨動產
      擔保抵押之契約，惟因被告丁○○無法交代車輛去向，新
      光商業銀行始出手查封被告丁○○名下之其他財產以利求
      償等情，亦據證人戊○○於本院審理時結證屬實，由此益
      徵被告丁○○並非一開始即蓄意阻撓告訴人甲○○購買系
      爭房地而不願繳交車貸，蓋依一般常情，債權人對車貸之
      求償，並非第一步即選擇拍賣債務人之其他財產，而係依
      據動產擔保交易法拍賣質押物，是被告丁○○應亦無法料
      想新光商業銀行會對系爭房地進行查封拍賣，應屬甚明。
      另依據民法第三百十一條之規定，債之清償，固得由第三
      人為之，惟債務人有異議時，債權人得拒絕其清償。但第
      三人就債之履行有利害關係者，債權人不得拒絕。顯然接
      受或拒絕第三人代為清償，本即為法律賦予債務人之權利
      ，蓋債務人基於客觀實際狀況之考量點甚多，非必一有人
      欲代為清償即需同意。本件被告丁○○或因至此知悉係告
      訴人甲○○欲購買，而意氣用事，不願告訴人甲○○因而
      購得系爭房地而登記至案外人張麗華名下（尤其是兩人於
      婚姻關係存續中，告訴人甲○○竟欲購屋移轉登記予其他
      女性，從身為妻子之被告丁○○之角度觀之，難以忍受亦
      屬常情），或係因當時別有其他籌錢途徑，惟實難遽此等
      於簽訂買賣契約並增刪條文及附款後始發生之事實遽認被
      告丁○○有詐欺之故意。況本件若非告訴人甲○○自行出
      面表示欲代償，被告丁○○也有在不知情之情況下接受代
      償之可能，乃告訴人甲○○因急於解決移轉登記之問題而
      沈不住氣出面表示欲代償，則系爭房地之遭他人拍賣，又
      該歸咎於何人？
  3.是綜上所述，告訴人甲○○此處對被告丁○○之指述，均係
    事後臆測之詞，難以據此認定被告丁○○有何詐欺取財之不
    法所有意圖。
六、綜據上述，本案要屬告訴人甲○○與被告丙○○、丁○○間
    之民事糾葛，要難分別對之逕以背信罪、詐欺罪相繩。此外
    ，本件復查無其他任何確切之證據足以證明被告確有公訴人
    或論告意旨所指背信、詐欺取財之犯行，揆諸首揭法條說明
    ，自應為被告丙○○、丁○○無罪之諭知，以昭審慎。
據上論斷，依刑事訴訟法第三百零一條第一項，判決如主文。
本案經檢察官乙○○到庭執行職務。
中　　華　　民　　國　　96　　年　　12　　月　　25　　日
                  刑事第四庭審判長法  官  林宜民
                                  法  官  林清鈞
                                  法  官  林學晴
上正本證明與原本無異。
如不服本判決，應於收受送達後10日內向本院提出上訴書狀（應
敘述具體理由並附繕本）。
上訴書狀如未敘述理由，應於上訴期間屆滿後20日內補提理由書
於本院。
                                  書記官  賴淵瀛
中　　華　　民　　國　　96　　年　　12　　月　　25　　日
